ACORDAO-COMPLETO-2521463

ACÓRDÃO 241/2022 ATA 4/2022 - PLENÁRIO

Vistos, relatados e discutidos estes autos de embargos de declaração opostos pelo Ministério Público junto ao TCU (MPTCU) ao despacho constante da peça 20, 
ACORDAM os ministros do Tribunal de Contas da União, reunidos em sessão ordinária do Plenário, ante as razões expostas pelo relator, em: 
9.1. conhecer dos embargos de declaração opostos pelo Ministério Público junto ao TCU para, no mérito, considerá-los prejudicados; 
9.2. conhecer da presente representação para, no mérito, considerá-la parcialmente procedente;
9.3. dar ciência desta deliberação ao embargante/representante;
9.4. arquivar os presentes autos.

Embargos de declaração contra despacho proferido em representação que analisa possíveis irregularidades em processo de licitação para a concessão da BR-163/230/MT/PA.

Agência Nacional de Transportes Terrestres.

3. Interessados/Responsáveis/Recorrentes:
3.1. Recorrente: Procurador de Contas Rodrigo Medeiros de Lima.

13.1. Ministros presentes: Bruno Dantas (na Presidência), Walton Alencar Rodrigues, Benjamin Zymler (Relator), Augusto Nardes, Vital do Rêgo, Jorge Oliveira e Antonio Anastasia.
13.2. Ministros-Substitutos presentes: Augusto Sherman Cavalcanti, Marcos Bemquerer Costa e Weder de Oliveira.

BENJAMIN ZYMLER

Ministro Benjamin Zymler.

Adoto como relatório a instrução elaborada por auditor da SeinfraRod (peça 48) , que contou com a anuência da chefia imediata (peça 49) :
" Cuidam os autos de representação, com pedido de medida cautelar, apresentada pelo Ministério Público junto ao TCU (MPTCU) , em face de indícios de irregularidade relacionados ao processo de licitação para a concessão da BR-163/230/MT/PA, notadamente o descumprimento de decisão do Tribunal (Acórdão 4037/2020-TCU-Plenário, relator Ministro Benjamin Zymler - MBZ) prolatada ao apreciar o processo de desestatização ocorrida no âmbito do TC Processo 018.901/2020-4, de mesma relatoria (MBZ) .
HISTÓRICO
Em análise desenvolvida por esta unidade técnica (peça 87 do TC Processo 018.901/2020-4) , constatou-se que diversos serviços relacionados às condicionantes ambientais previstas no EVTEA, no montante de R$ 354 milhões, não estavam refletidos no PER e na minuta do contrato como uma obrigação formal de execução por parte da futura concessionária. A tabela 1 ilustra os serviços em questão.
Tabela 1: Síntese do orçamento das obrigações ambientais

Fonte: tabela 4 do relatório de acompanhamento da Concessão da BR-163/MT/PA e BR-230/PA (peça 87, p. 34 do TC Processo 018.901/2020-4)   
Em face dessa ausência de vinculação entre estimativas de gastos previstos no EVTEA e a respectiva obrigação contratual, esta unidade técnica propôs ao TCU ainda no âmbito do TC Processo 018.901/2020-4 que determinações fossem expedidas para que a ANTT compatibilizasse no contrato esses direitos e obrigações. 
Após tratativas no âmbito daquele processo e por meio do Acórdão 4037/2020-TCU-Plenário, de 8/12/2020 (Rel. Min. Benjamin Zymler) , o TCU decidiu condicionar a publicação de edital para concessão de trechos das rodovias BR 163/MT/PA e BR 230/PA ao atendimento dos seguintes comandos, entre outros: 
9.1. com fulcro no art. 250, inciso II, do Regimento Interno do TCU, e em observância ao disposto no art. 4º da Resolução TCU 315, de 22/4/2020, determinar à Agência Nacional de Transportes Terrestres (ANTT) que, antes da publicação do edital da pretendida concessão:
9.1.1 estabeleça, regras contratuais claras e objetivas concernentes às obrigações da futura concessionária de assumir a responsabilidade pelas condicionantes ambientais a serem atendidas, inclusive referentes a terras indígenas, consoante o disposto no art. 23, V, da Lei 8.987/1995;
 (...) 
9.3. recomendar à ANTT, com fulcro no art. 250, inciso III, do Regimento Interno do TCU, e em observância ao disposto no art. 4º da Resolução TCU 315, de 22/4/2020, que:
9.3.1 na hipótese de os riscos ambientais serem atribuídos pelo poder concedente à futura concessionária, acrescente, no edital, na minuta contratual e/ou no PER [Plano de Exploração da Rodovia], disposição de que eventuais alterações dessas condicionantes não ensejarão reequilíbrio econômico-financeiro, de modo que garanta a clareza de tal regra, caso pretenda evitar arguições nesse sentido por parte da futura concessionária;
9.3.2 detalhe as obrigações ambientais da futura concessionária, seja no contrato, seja no PER ou em outro instrumento que entender pertinente;
A partir das deliberações contidas no Acórdão 4037/2020-TCU-Plenário, a ANTT reformulou o Edital 2/2021, publicando-o em 31/3/2021 (peça 4) . 
Já no âmbito deste processo, em análise do novo edital, o MPTCU entendeu que as modificações realizadas para a Concessão 02/2021 não atenderiam à determinação contida no item 9.1.1 do Acórdão 4037/2020-TCU-Plenário (peça 1, p. 11) .
Segundo o MPTCU, as obrigações relativas aos R$ 354 milhões previstos no EVTEA ainda não teriam sido devidamente incorporadas ao contrato e outras pendências poderiam surgir ao longo da concessão, a exemplo da renovação da Componente Indígena do Plano Básico Ambiental (PBA - CI) , cujo encargo o Parquet entendeu não saber quem assumiria (peça 1, p. 11) .
Especificamente, a representação ressaltou que os comandos dos itens 19.1.4 e 19.2.8 da minuta do contrato teriam mantido o poder concedente com os encargos relacionados às questões ambientais. Reproduz-se trechos de quadro elaborado pelo MPTCU com a comparação entre a redação do PER submetido ao TCU no âmbito do TC Processo 018.901/2020-4 e a redação que seria levada à leilão, após ajustes decorrentes do Acórdão 4037/2020-TCU-Plenário.
Quadro 1: Responsabilidade das partes em questões ambientais

 Fonte: peça 1, p. 6.
Diante dessas constatações de que a nova redação do PER não atenderia à deliberação do item 9.1 do Acórdão 4037/2020-TCU-Plenário, o MPTCU representou de modo a suspender o procedimento licitatório e adequá-lo à determinação citada (peça 1) .
Durante o período de análise da representação por esta unidade técnica, a ANTT publicou a Comunicação Relevante 5/2021 em que passou a discriminar aos licitantes os serviços ambientais a serem realizados durante a concessão (peça 6, p. 1 e 2) . 
Posteriormente, adveio o Comunicação Relevante 6/2021 em que a ANTT se posicionou acerca da necessidade de a futura concessionária atender "todas as condicionantes do processo de licenciamento ambiental, em todas as suas etapas, existentes ou futuras, inclusive quanto ao PBA-CI e às demais condicionantes decorrentes da Licença de Instalação (LI) 1.208/2018 e suas alterações ou renovações" e informou que o risco financeiro caberia a futura concessionária (peça 18, p. 1) 
Diante desse novo fato, a diretora e o subsecretário desta unidade técnica se manifestaram pela desnecessidade de medida cautelar de paralisação, propondo, tão-somente, que essas diretrizes constassem em contrato (peça 18, p. 2 e peça 19) . 
O Ministro Relator Benjamin Zymler, em Despacho de 1/7/2021 (peça 20, p. 2) , decidiu determinar, em sede de cautelar, que o contrato que viesse a ser assinado constasse as informações e entendimentos presentes na Comunicação Relevante 6/2021, nos seguintes termos:
Ante o exposto, decido:
a) conhecer da presente representação, satisfeitos os requisitos de admissibilidade previstos nos arts. 235 e 237, inciso VII e parágrafo único, do Regimento Interno do TCU, para no mérito, considerá-la procedente;
b) adotar, nos termos do art. 276, caput, do RITCU, medida cautelar, sem oitiva prévia da parte, de forma a determinar à Agência Nacional de Transportes Terrestres - ANTT que faça constar no contrato que vier a ser assinado, em decorrência do Edital 2/2021, as informações e entendimentos presentes na Comunicação Relevante 6/2021; e
c) nos termos do art. 276, § 3º, do RITCU, realizar a oitiva da ANTT para que se pronuncie em até cinco dias úteis sobre os fatos tratados nesta representação e a respectiva medida cautelar adotada; (...) 
Posteriormente, em 2/7/2021, por meio da Comunicação Relevante 7, a ANTT informou que teria positivado na minuta do contrato o teor da Comunicado Relevante 6. O item 5.5 do contrato passaria a ter a seguinte redação;
5.5 O cumprimento das condicionantes existentes de que trata a subcláusula 5.1.3 contempla inclusive toda e qualquer obrigação derivada do processo de licenciamento ambiental da pavimentação e das demais intervenções realizadas no Sistema Rodoviário pelo DNIT previamente à Data de Assunção.
5.5.1 A Concessionária sucederá o DNIT quanto ao processo de licenciamento ambiental existente, assumindo todas as condicionantes e quaisquer outras obrigações relativas ao Sistema Rodoviário, independentemente de pendências no seu cumprimento prévio pelo DNIT.
5.5.2 A Licença de Instalação nº 1.208/2018, emitida pelo Ibama, assim como as demais licenças e autorizações ambientais existentes relativas ao Sistema Rodoviário deverão ser transferidas do DNIT para a Concessionária nos termos e prazos da subcláusula 5.2, assumindo todas as obrigações decorrentes.
5.5.3 Todos os dispêndios relativos ao cumprimento das condicionantes ambientais existentes quando da Data de Assunção passarão a ser de responsabilidade da Concessionária, por sua conta e risco, não ensejando qualquer recomposição do equilíbrio econômico-financeiro do Contrato.
5.5.4 A Concessionária deverá cumprir as condicionantes conforme definido no processo de licenciamento ambiental e decisões judiciais relacionadas, inclusive por meio de obrigações de fazer ou de pagar.
5.5.5 A Concessionária ficará responsável inclusive por eventuais dispêndios adicionais que possam ser exigidos em função de renovações ou da alteração das condicionantes constantes das licenças e autorizações ambientais existentes. (sem grifos no original) 
Em que pese essa formalização em contrato das obrigações da futura concessionária em atendimento ao Despacho de 1/7/2021, o MPTCU entendeu que as providências da ANTT e o próprio Despacho ainda não atendiam aos termos do item 9.1.1 do Acórdão 4037/2020-TCU-Plenário (Relator: Ministro Benjamin Zymler) . 
Em decorrência disso, o MPTCU interpôs embargos de declaração (peça 28) contra o despacho (peça 20) destacando três pontos que motivariam sua proposta de pedido de antecipação dos efeitos de tutela de urgência a fim de que o TCU suspendesse o certame. 
Nesse ínterim, a ANTT, em atendimento à oitiva do item "C" do Despacho de 1/7/2021, apresentou aos autos a sua manifestação em que defendeu a regularidade das alterações promovidas pela agência no teor do contrato e edital da Concessão 2/2021 e solicitou que não houvesse cautelar de paralisação do certame (peça 31) .
Passo seguinte, a Plenário do Tribunal prolatou o Acórdão 1622/2021-TCU-Plenário (Relator: Ministro Benjamin Zymler) , in verbis:
VISTOS, relatados e discutidos estes autos de representação, com pedido de medida cautelar, apresentada pelo Ministério Público junto ao TCU em face de indícios de irregularidade relacionados ao processo de licitação em andamento para a concessão da BR-163/230/MT/PA,
ACORDAM os Ministros do Tribunal de Contas da União, reunidos em sessão Plenária, ante as razões expostas pelo relator, em:
9.1. com fulcro no art. 276, § 1º, do RITCU, referendar, até o pronunciamento deste Tribunal a respeito do mérito da representação, a medida cautelar adotada pelo Ministro Benjamin Zymler por meio do despacho contido na peça 20 destes autos; e
9.2. retornar os presentes autos à Secretaria de Fiscalização de Infraestrutura Rodoviária e de Aviação Civil para adoção das providências cabíveis e prosseguimento do feito.
Posteriormente à prolação do Acórdão 1622/2021-TCU-Plenário, de 7/7/2021, o certame teve continuidade (leilão em 8/7/2021) , sendo que o contrato está previsto para ser assinado no primeiro trimestre de 2022 (https://portal.antt.gov.br/en/br-163-230-mt-pa, consulta em 3/11/2021) . 
O item 9.2 do Acórdão 1622/2021-TCU-Plenário (reproduzido acima) decorreu do entendimento esposado pelo Ministro Relator de que uma análise mais acurada dos tópicos levantados pelo MPTCU poderia ser necessária posteriormente à prolação desse acórdão, nos seguintes termos (peça 40, p. 2) : 
Por certo, tais questões serão melhor avaliadas na próxima semana, quando trarei novamente o processo para debate no Plenário, mas adianto que não vislumbrei elementos suficientes para paralisar o certame, ao menos em um exame perfunctório, dado que o recurso foi apresentado às 21h45min da última segunda-feira, dia 5 de julho.
EXAME DE ADMISSIBILIDADE
Os embargos de declaração atendem ao pressuposto da tempestividade, conforme disposto no art. 33 c/c o art. 30, inciso III, da Lei 8.443/1992 e no art. 287, § 1º, do Regimento Interno/TCU, haja vista que a decisão contestada foi exarada em 1º de julho de 2021 (peça 20) . 
Conforme destacado pelo próprio MPTCU, em que pese a literalidade da parte final do art. 287, caput, de seu Regimento Interno, o Tribunal alinha-se às regras da processualística civil, ao disciplinar que "É admissível a oposição de embargos de declaração contra decisão monocrática, desde que observados os seus pressupostos de admissibilidade", consoante ementa do Acórdão 132/2018-TCU-Plenário (Rel. Min. Bruno Dantas) . 
Dessa forma, entende-se que o recurso em questão pode ser conhecido, para fins de comprovar a sua procedência.
EXAME TÉCNICO 
Os pontos suscitados nos embargos de declaração são: item I - falta de inserção do plano básico ambiental e seus componentes no contrato; item II - alteração de alocação de custos relacionados às licenças em terras indígenas ao poder concedente; item III - precariedade dos parâmetros de desempenho para intervenções de acessos às terras indígenas. 
Além desses pontos, efetua considerações adicionais (item IV - inclusão no Sistema Nacional de Viação dos acessos viários tratados nas condicionantes ambientais) .
O MPTCU peticiona, em sede de cautelar, a suspensão do certame até que a ANTT comprove: i - ter realizado o detalhamento das medidas ambientais (inclusive do Plano Básico Ambiental) no âmbito dos documentos jurídicos componentes do Edital 2/2021 (referente ao item I) ; ii - ter retificado a contradição sobre a responsabilidade dos acessos portuários e iii - ter inserido parâmetros de desempenho adequados relativos ao acesso e outros itens de compensação ambiental.
Peticiona, também, a devolução de prazo aos licitantes e, que seja efetuada recomendação ao MInfra de incluir, no Sistema Nacional de Viação, os acessos viários tratados nas condicionantes ambientais da concessão de trechos das rodovias BR 163/MT/PA e BR 230/PA, incorporando aqueles bens reversíveis ao Sistema Federal de Viação.
Perda de Objeto 
Destaque-se que houve a realização do certame, tendo o leilão ocorrido no dia 8/7/2021. Pontue-se que o contrato está previsto para ser assinado no primeiro trimestre de 2022 (https://portal.antt.gov.br/en/br-163-230-mt-pa, consulta em 3/11/2021) . 
Nesse sentido, o exame de mérito encontra-se prejudicado por perda de objeto. 
Todavia, em função do exposto no parágrafo 20, os pontos suscitados nos embargos de declaração serão analisados a seguir.
Item I -Falta de inserção do plano básico ambiental e seus componentes no contrato
Segundo o MPTCU, houve ausência de inserção no contrato de explícita referência ao PBA e às demais condicionantes decorrentes da Licença de Instalação 1.208/2018 e suas alterações. Nesse sentido, o Parquet observou relativa incompletude no despacho de peça 20 a demandar essa alteração (peça 28, p. 9, item I) .
Voto
Segundo o Voto, essa inserção não precisaria ser feita dado que os componentes indígenas já integravam o plano básico ambiental, sendo parte da licença ambiental. Logo, cumprir o PBA e as demais condicionantes são claramente obrigações da futura concessionária (peça 40, p. 4 e 5, parágrafo 23) .
Novas Considerações da Unidade Técnica
O plano básico ambiental (PBA ou PGA) faz parte dos conjuntos de estudos e de ações que suportam as licenças de instalação (LI) .
O Plano de Gestão Ambiental (PGA) é um documento técnico solicitado no licenciamento ambiental que norteia a etapa de acompanhamento da Avaliação de Impacto Ambiental (AIA) de atividades ou de empreendimentos. 
A etapa de acompanhamento da AIA envolve monitoramento, avaliação, gestão e comunicação do desempenho ambiental do projeto (MORRISON-SAUNDERS; MARSHAL; ARTS, 2007) . 
O PGA sistematiza as ações e atividades que constituem as medidas de prevenção e tratamento dos impactos ambientais e de monitoramento ambiental, incluindo as diretrizes de adoção dessas medidas e seu detalhamento executivo, podendo ser dividido em programas de ação específicos. Além disso, o PGA tem por finalidade informar a todos os atores envolvidos e quaisquer interessados sobre o desempenho ambiental do projeto. 
O PGA é um termo utilizado internacionalmente que recebe, no Brasil, inúmeras denominações, entre elas, Plano Básico Ambiental (PBA) , Plano de Controle Ambiental (PCA) , Relatório de Controle Ambiental (RCA) , Relatório de Detalhamento dos Programas Ambientais (RDPA) .
http://www.ibama.gov.br/images/laf/Estrutura_PGA_Ibama-LAF.pdf (em 4/11/2021; grifado) .
Nesse caso, as licenças de instalação somente serão válidas se as condicionantes presentes no processo de licenciamento ambiental, notadamente o PBA, forem cumpridas, conforme texto a seguir da Licença de Instalação 1208/2018 (peça 47) :
Esta Licença de Instalação é válida pelo período de 6 (seis) anos, a partir desta data, observadas as condições discriminadas neste documento e nos demais anexos constantes do processo que, embora não transcritos, são partes integrantes deste licenciamento.
A validade desta licença está condicionada ao fiel cumprimento das condicionantes constantes no verso deste documento.
Nesse caso, conforme posicionamento do Relator, entende-se não haver razão para se exigir que o PBA e as condicionantes nele inseridas estejam expressamente formalizados no PER ou no contrato da concessão, pois a validade da licença de instalação está condicionada ao cumprimento dessas obrigações. 
Dessa forma, não se vislumbra qualquer encaminhamento sobre esse ponto.
Item II - Alteração de alocação de custos relacionados às licenças em terras indígenas ao poder concedente
Segundo o MPTCU, as alterações supervenientes no Edital 2/2021 fizeram alocar ao Poder Concedente os custos relacionados ao atendimento das condicionantes referentes às terras indígenas, dispondo de modo diverso da minuta anterior que excluía da responsabilidade do Poder Concedente tais custos (peça 28, p. 9, item II) .
Voto
O Ministro Relator entendeu que o contrato não estava transferindo esses custos ao poder concedente. Segundo o Voto, há uma distinção entre a obrigação de cumprir as condicionantes atinentes às terras indígenas (encargo do concessionário) e as obrigações decorrentes dos riscos relativos às mudanças nos licenciamentos, que seriam encargo do poder concedente, conforme trecho a seguir (peça 40, p. 25) .
19.2 O Poder Concedente é responsável pelos seguintes riscos relacionados à Concessão, observando-se o disposto na subcláusula 20.5.4 (v) : (...) 
19.2.8 investimentos e custos relacionados ao atendimento de condicionantes referentes a terras indígenas, comunidades quilombolas e sítios arqueológicos, necessárias à obtenção de licenças relativas aos acessos portuários de Miritituba, Itapacurá e Santarenzinho e das autorizações ambientais decorrentes.
Refirmou que as obrigações continuam sendo da futura concessionária e, caso haja mudança que impacte no valor estimado das intervenções, a contratada passará a fazer jus a reequilíbrios financeiros. 
Segundo o Voto, atribuir esse risco ao poder concedente estaria correlacionado ao fato de que tais acessos não estão licenciados, de modo que não são conhecidas as condicionantes e haveria um risco de difícil precificação por parte do parceiro privado. No caso, a alocação de riscos estaria observando a máxima segundo a qual a alocação de riscos deve ser feita de modo a observar o ente que tem melhor aptidão para lidar com ele.
Acrescentou que não cabe ao TCU substituir-se ao regulador e impor uma distribuição de riscos que lhe pareça mais adequada, mas apenas verificar se a escolha feita está justificada (peça 40, p. 5, parágrafo 27.
Novas Considerações da Unidade Técnica
Como visto no item anterior, os custos relacionados às condicionantes em terras indígenas estão contidos nas respectivas licenças ambientais. 
A fim de avaliar a quem cabem esses custos, segue trecho da minuta do contrato (peça 4, p. 44) :
19.1 Com exceção dos riscos expressamente alocados ao Poder Concedente nos termos da subcláusula 19.2 e em outras disposições contratuais, a Concessionária é integral e exclusivamente responsável por todos os riscos relacionados à Concessão, inclusive, mas sem limitação, pelos seguintes riscos: (...) 
19.1.3 obtenção, renovação e manutenção de licenças, permissões e autorizações relativas à Concessão, bem como aos custos decorrentes; 
19.1.4 investimentos e custos com o atendimento das condicionantes das licenças, permissões e autorizações relativas à Concessão, excetuando-se o disposto na subcláusula 19.2.8; 
 (i) eventuais alterações das condicionantes existentes, independentemente da sua extensão, não ensejarão reequilíbrio econômico-financeiro.  (grifado) 
Nota-se que a minuta contratual é clara em alocar os custos com as obrigações decorrentes das licenças ambientais à concessionária.
A única exceção refere-se ao item 19.2.8, cujo texto transcreve-se:
19.2 O Poder Concedente é responsável pelos seguintes riscos relacionados à Concessão, observando-se o disposto na subcláusula 20.5.4, (v) :  (...) 
19.2.8 investimentos e custos relacionados ao atendimento de condicionantes referentes a terras indígenas, comunidades quilombolas e sítios arqueológicos, necessárias à obtenção de licenças relativas aos acessos portuários de Miritituba, Itapacurá e Santarenzinho e das autorizações ambientais decorrentes; (grifado) 
Trata-se aqui de custos relacionados às licenças relativas aos acessos portuários de Miritituba, Itapacurá e Santarenzinho, cujos valores não fazem parte daqueles R$ 354 milhões previstos no EVTEA deste projeto e discriminado na Tabela 1 desta instrução. Portanto, percebe-se não haver irregularidade nessas previsões contratuais.
Mesmo porque, conforme o Voto do Ministro Relator, nos casos desses acessos portuários Miritituba, Itapacurá e Santarenzinho, a melhor alocação de riscos e custos quanto às futuras licenças ambientais seria de fato ao poder concedente que detém melhor aptidão para lidar com ele. Do contrário, quando as condicionantes são desconhecidas, há risco de difícil precificação por parte do parceiro privado, fato que onera em demasia o valor das propostas e a atratividade do projeto. 
Portanto, da mesma forma que no item anterior, não se vislumbra qualquer encaminhamento sobre esse ponto.
Item III - Precariedade dos parâmetros de desempenho para intervenções de acessos às terras indígenas
Segundo o MPTCU, remanescem as precariedades relativas à ausência de parâmetros de desempenho para as intervenções relacionadas às condicionantes ambientais dos acessos viários, centros de saúde, etc. Acrescentaram que esses acessos demandariam "parâmetros de desempenho adequados, suficientes e explícitos, tais como os associados às vias concedidas" (peça 28, p. 9, item III) . 
Voto
Nesse caso, o Ministro Relator relata que a ANTT priorizou apenas que tais estradas fossem mantidas em condições de trafegabilidade, entendidas como ausência de atoleiros, inundações e interrupções de plataforma que impeçam seguir viagem.
Acrescentou não cabe ao Tribunal impor à ANTT a inclusão de parâmetros de desempenho diferentes dos previstos em edital. Mesmo porque, por se tratar de obrigações surgidas nas condicionantes, tais obras não estariam incluídas no PER, cabendo, em princípio, primordialmente à Funai e aos órgãos ambientais impor as condições que entenderem convenientes.
Novas Considerações da Unidade Técnica
Nos termos do anexo 2 do Comunicado Relevante 5, serão "considerados trafegáveis aqueles trechos em que não há atoleiros, inundações e interrupções de plataforma que impeçam seguir viagem".
Nota-se que foram definidos os critérios e eles, a princípio, estão em harmonia com as estradas em pavimento primário (de terra) e de pouco fluxo. Precisa-se, nesses casos, que haja garantia de continuidade do tráfego. Exigir parâmetros de qualidade superiores a isso seria desarrazoado frente aos custos e o que se espera de uma estrada rural.
Repisa-se que o Ministro Relator entendeu que não cabe à ANTT decidir sobre esses parâmetros de desempenho de estradas rurais de acesso a comunidades indígenas, já que se trata de competência primordial da Funai e de órgãos ambientais. 
De forma semelhante aos apontamentos anteriores, esta unidade técnica não vislumbra qualquer encaminhamento sobre esse ponto.
Item IV - Inclusão no Sistema Nacional de Viação dos acessos viários tratados nas condicionantes ambientais
O MPTCU opinou por que o Tribunal, de ofício nos presentes autos, recomendasse ao Ministério da Infraestrutura avaliar a possibilidade de inclusão no Sistema Nacional de Viação dos acessos viários tratados nas condicionantes ambientais da concessão de trechos das rodovias BR 163/MT/PA e BR 230/PA, incorporando aqueles bens reversíveis ao Sistema Federal de Viação (peça 28, p. 12) .
Voto
Não houve manifestação do Ministro Relator sobre esse tema.
Novas Considerações da Unidade Técnica
Nas condicionantes da Licença de Instalação 1.208/2018, são apresentados 472 km de acessos a serem implantados e/ou mantidos em oito comunidades indígenas distintas (peça 46, p. 195 do TC Processo 018.901/2020-4) . Percebe-se que o objeto cuja recomendação o MPTCU propõe é bastante extenso.
Uma eventual recomendação do TCU de inclusão desses trechos no SNV, nesse caso, deveria partir de estudos mais aprimorados e considerando os aspectos comportamentais dos indígenas beneficiários de tais acessos. Não há nos autos, por exemplo, se esses grupos seriam nômades , fator que faria alterar as estradas que são utilizadas com o passar dos anos, levando à inviabilidade de se fixar por meio do SNV tais vias.
Também não houve, neste processo, análises da eventual legalidade dessas alterações, notadamente quanto ao atendimento às diretrizes que regem o tema, entre elas, a Lei 12.379 de 2011 (dispõe sobre o SNV) e Lei nº 5.917 de 1973 (dispõe sobre o Plano Nacional de Viação) . 
Portanto, não há neste processo estudos técnicos que indiquem a razoabilidade em propor ao MInfra as ações sugeridas pelo MPTCU e, por este motivo, não há qualquer proposta para este ponto. 
CONCLUSÃO
Entende-se que o recurso em questão pode ser conhecido, para fins de comprovar a sua procedência.
O exame de mérito dos embargos de declaração encontra-se prejudicado por perda de objeto. Isso porque o leilão já foi realizado em 8/7/2021.
Todavia, em função do item 9.2 do Acórdão 1622/2021-TCU-Plenário (Relator: Ministro Benjamin Zymler) , os pontos suscitados nos embargos de declaração foram analisados na presente instrução.
As supostas irregularidades trazidas pelo MPTCU (Item I -Falta de inserção do plano básico ambiental e seus componentes no contrato, Item II - Alteração de alocação de custos relacionados às licenças em terras indígenas ao poder concedente e Item III - Precariedade dos parâmetros de desempenho para intervenções de acessos às terras indígenas) já haviam sido analisadas quando da prolação do Acórdão 1622/2021-TCU-Plenário, não tendo o MPTCU trazido novo nenhum documento ou argumento capaz de alterar o entendimento anteriormente exposto.
No que se refere ao item relativo à inclusão no sistema nacional de viação dos acessos viários tratados nas condicionantes ambientais, conclui-se que não há neste processo estudos técnicos que indiquem a razoabilidade em propor ao MInfra as ações sugeridas pelo MPTCU.
Diante disso, propõe-se o arquivamento deste processo.	
PROPOSTA DE ENCAMINHAMENTO
4.	Ante o exposto, submetem-se os autos à consideração superior, propondo:
a) 	conhecer dos embargos de declaração com fundamento no art. 33 c/c o art. 30, inciso III, da Lei 8.443/1992 e no art. 287, § 1º, do Regimento Interno/TCU, mas considerá-lo prejudicado, por perda de objeto; 
b) determinar o arquivamento deste processo, com fundamento no art. 169, inc. V do Regimento Interno do TCU."
	É o relatório.

não há.

Não atuou.

REPRESENTAÇÃO. PROCESSO DE DESESTATIZAÇÃO. LICITAÇÃO EM ANDAMENTO PARA A CONCESSÃO DA BR-163/230/MT/PA. DESCUMPRIMENTO DE DECISÃO DO TRIBUNAL. PRESENÇA DOS PRESSUPOSTOS PARA A CONCESSÃO DE MEDIDA CAUTELAR. CONHECIMENTO. REFERENDO À SUSPENSÃO DEFERIDA PELO MINISTRO-RELATOR. EMBARGOS DE DECLARAÇÃO OPOSTOS PELO MINISTÉRIO PÚBLICO JUNTO AO TCU. CONHECIMENTO. ACOLHIMENTO PARCIAL SEM MODIFICAÇÃO DO MÉRITO.

REPRESENTAÇÃO (REPR)

Secretaria de Fiscalização de Infraestrutura Rodoviária e de Aviação Civil (SeinfraRod).

I - Dos fatos
Cuidam os autos de representação, com pedido de medida cautelar, apresentada pelo Ministério Público junto ao TCU em face de indícios de irregularidade relacionados ao processo de licitação em andamento para a concessão da BR-163/230/MT/PA, notadamente o descumprimento de decisão do Tribunal (Acórdão 4037/2020-TCU-Plenário, prolatado ao apreciar o processo de desestatização - TC Processo 018.901/2020-4) .
2.	No bojo do processo de desestatização, constatou-se que diversos serviços relacionados às condicionantes ambientais previstas no estudo de viabilidade, no montante de R$ 354 milhões, não estavam refletidos no programa de exploração da rodovia (PER) e na minuta do contrato como uma obrigação formal de execução por parte da futura concessionária.
3.	Eis o trecho do voto proferido no âmbito do TC Processo 018.901/2020-4 que tratou dessa problemática:
"23.	Uma questão relevante nos processos de concessão rodoviária diz respeito ao licenciamento e às condicionantes ambientais, sobretudo no caso concreto, em que o trecho a ser licitado está inserido integralmente na Amazônia Legal. As obras de pavimentação até então vinham sendo realizadas com recursos do orçamento federal e, nas duas últimas décadas, foram expedidas diversas licenças ambientais. 
24.	Existem atualmente ao menos 37 condicionantes ambientais pendentes, a maioria oriunda da Licença de Instalação 1.208/2018. Conforme os EVTEA, compete à concessionária cumprir todas essas obrigações, inclusive as que futuramente vierem a ser estipuladas, bem como solicitar as licenças de operação - cláusula que não foi replicada na minuta do contrato e no programa de exploração da rodovia (PER) , circunstância que pode aumentar as chances de litígio entre as partes.
25.	A estimativa feita pela ANTT informa que serão necessários cerca de R$ 354 milhões para o atendimento dessas condicionantes, que vão desde a compensação ambiental, o replantio de vegetação, a roçada, repasses para subprogramas de apoio a comunidades indígenas, implantação e manutenção de acessos e ramais para terras indígenas, custos de profissionais, dentre outros de menor importância econômica. 
26.	A despeito da magnitude dos valores e da previsão, no ETVEA, de que o cumprimento das condicionantes seria encargo da futura concessionária, na definição da tarifa teto (via fluxo de caixa) , não foram considerados todos os custos estimados para o cumprimento das condicionantes ambientais, mas apenas aqueles mais relevantes, o que pode ensejar futuramente pleitos de reequilíbrio da tarifa básica do pedágio. 
27.	A fim de evitar descumprimentos contratuais, aumentar a segurança jurídica e mitigar os litígios entre o poder público e a concessionária, devem ser previstas regras contratuais objetivas concernentes à obrigação da futura concessionária de assumir a responsabilidade pelas condicionantes ambientais pendentes da implantação, inclusive aquelas referentes a terras indígenas, isso com fundamento no art. 23, V, da Lei 8.987/1995. Tais obrigações devem estar alinhadas, evidentemente, com os custos previstos no fluxo de caixa da concessão. Assim, será feita determinação para tal intento. 
28.	Ainda, nas renovações do licenciamento ambiental, são comuns alterações nas exigências anteriormente feitas, sendo possível a ocorrência de inserções, modificações ou até mesmo exclusões de algumas condicionantes ambientais, o que torna relevante conhecer a alocação de riscos prevista na minuta contratual. Afinal, eventual modificação pode impactar, ou não, a tarifa básica do pedágio.  
29.	A esse respeito, no caso concreto, em que pese a lógica da matriz de riscos de especificar aqueles eventos imputados ao poder concedente e conferir uma responsabilidade residual à concessionária, a minuta previu expressamente algumas circunstâncias que serão imputadas ao parceiro privado. Confrontando duas cláusulas, uma atribuída ao poder concedente, outra ao agente privado, depreende-se que a inclusão, ou não, de determinada obrigação ambiental no programa de exploração da rodovia é determinante para saber se eventual modificação dessas condicionantes ensejará reequilíbrio do contrato de concessão, a saber: 
19.1 Com exceção dos riscos expressamente alocados ao Poder Concedente nos termos da subcláusula 19.2 e em outras disposições contratuais, a Concessionária é integral e exclusivamente responsável por todos os riscos relacionados à Concessão, inclusive, mas sem limitação, pelos seguintes riscos: (...) 
19.1.4 investimentos e custos com o atendimento das condicionantes das licenças, permissões e autorizações relativas à Concessão, excetuando-se o disposto na subcláusula 19.2.8; (...) 
19.2 O Poder Concedente é responsável pelos seguintes riscos relacionados à Concessão, observando-se o disposto na subcláusula 20.5.4 (v) : (...) 
19.2.8 investimentos e custos relacionados ao atendimento das condicionantes referentes a terras indígenas, povos e comunidades tradicionais e sítios arqueológicos, necessárias à obtenção das licenças e autorizações ambientais, exceto quando relativos a investimentos previstos no PER;
30.	Atenta a isso, a unidade técnica sugere, por meio de proposta de determinação, que a ANTT detalhe no PER as obrigações da futura concessionária. Ainda que desejável, reputo que tal providência não se mostra adequada, pois a inclusão das obrigações ambientais no PER afeta a distribuição dos riscos e faz com que, na prática, a vontade do poder concedente seja substituída pela da Corte de Contas, o que foge ao escopo da presente análise. 
31.	Entretanto, entendo conveniente recomendar que a ANTT detalhe as obrigações ambientais da futura concessionária, seja no contrato, seja no PER ou em outro instrumento que entender pertinente. Creio ser fundamental indicar para a concessionária quais seriam seus encargos, ainda que futuramente eles possam ser alterados quando da renovação das licenças ambientais, por exemplo.  
32.	Na hipótese de os riscos ambientais serem atribuídos ao futuro concessionário, para conferir maior clareza e evitar possíveis interpretações divergentes, deve-se recomendar à ANTT que acrescente, no edital, na minuta contratual e/ou no PER, disposição de que eventuais alterações dessas condicionantes não ensejarão reequilíbrio econômico-financeiro."  
4.	Dessa forma, foi efetuada uma determinação e duas recomendações tratando desse ponto específico: 
	"9.1. com fulcro no art. 250, inciso II, do Regimento Interno do TCU, e em observância ao disposto no art. 4º da Resolução TCU 315, de 22/4/2020, determinar à Agência Nacional de Transportes Terrestres (ANTT) que, antes da publicação do edital da pretendida concessão: 
	9.1.1 estabeleça regras contratuais claras e objetivas concernentes às obrigações da futura concessionária de assumir a responsabilidade pelas condicionantes ambientais a serem atendidas, inclusive referentes a terras indígenas, consoante o disposto no art. 23, V, da Lei 8.987/1995; (...) 
	9.3. recomendar à ANTT, com fulcro no art. 250, inciso III, do Regimento Interno do TCU, e em observância ao disposto no art. 4º da Resolução TCU 315, de 22/4/2020, que:
	9.3.1 na hipótese de os riscos ambientais serem atribuídos pelo poder concedente à futura concessionária, acrescente, no edital, na minuta contratual e/ou no PER, disposição de que eventuais alterações dessas condicionantes não ensejarão reequilíbrio econômico-financeiro, de modo que garanta a clareza de tal regra, caso pretenda evitar arguições nesse sentido por parte da futura concessionária;
	9.3.2 detalhe as obrigações ambientais da futura concessionária, seja no contrato, seja no PER ou em outro instrumento que entender pertinente;"  (grifou-se) .
5.	Como visto nos trechos transcritos, a alocação de riscos entre o poder concedente e a concessionária foi tratada nas cláusulas 19.1 e 19.2 da minuta de contrato submetida ao Tribunal. Pela redação apresentada, especificamente em relação ao atendimento das condicionantes referentes a terras indígenas, a distribuição de riscos dependia da previsão desse gasto no programa de exploração da rodovia. Estando determinada obrigação prevista no PER, qualquer aumento no valor do investimento necessário para sua resolução não ensejaria a recomposição do equilíbrio econômico-financeiro do contrato. 
6.	Ocorre que, sob o pretexto de atender à determinação do TCU, a ANTT reformulou os critérios de distribuição de riscos e publicou o Edital 2/2021. Transcrevo tabela elaborada pelo MPTCU que contém um comparativo entre a minuta submetida ao TCU (coluna da esquerda) e a nova redação do instrumento convocatório do leilão (coluna da direita) :
7.	No entender do MPTCU, as obrigações relativas aos R$ 354 milhões previstos no Estudo de Viabilidade Técnica, Econômica e Ambiental (EVTEA) ainda não teriam sido devidamente incorporadas ao contrato e outras pendências poderiam surgir ao longo da concessão, a exemplo da renovação da Componente Indígena do Plano Básico Ambiental (PBA - CI) . Assim, requereu medida cautelar para suspender o certame. 
8.	Durante a instrução processual, que ficou a cargo da SeinfraRodoviaAviação, a ANTT divulgou os Comunicados Relevantes nº 5 e 6, onde explicitou, neste último, que: i) a concessionária deverá cumprir as condicionantes já existentes, ou que vierem a ser exigidas pelos órgãos responsáveis, e arcar com a integralidade dos custos delas decorrentes, ainda que a licença seja obtida ou tenha sido solicitada por terceiros ou pelo Poder Concedente; e ii) a parceira privada assumirá o cumprimento de todas as condicionantes do processo de licenciamento ambiental, em todas as suas etapas, existentes ou futuras, inclusive quanto ao PBA-CI e às demais condicionantes decorrentes da Licença de Instalação (LI) 1.208/2018 e suas alterações ou renovações.
9.	Diante desse fato novo, acolhendo pareceres do diretor e do subsecretário daquela unidade técnica, decidi adotar medida cautelar, sem oitiva prévia, para determinar à Agência Nacional de Transportes Terrestres que fizesse constar na minuta de contrato a ser assinado, em decorrência do Edital 2/2021, as informações e entendimentos presentes no Comunicado Relevante 6/2021. O Plenário referendou a cautelar por meio do Acórdão 1.622/2021.
10.	Foi divulgado então o Comunicado Relevante nº 7, de 1º/7/2021. Até então o termo já previa o dever da concessionária de cumprir as condicionantes já existentes, ou que vierem a ser exigidas pelos órgãos responsáveis, e arcar com a integralidade dos custos delas decorrentes, ainda que a licença seja obtida ou tenha sido solicitada por terceiros ou pelo poder concedente (item 5.1.3) . Porém, nessa informação divulgada ao público, a agência informou ter acrescentado a cláusula 5.5 na minuta contratual com o intuito de eliminar possíveis interpretações equivocadas, deixando claro, dentre outras coisas, que caberá à concessionária o cumprimento de todas as condicionantes atuais e futuras, inclusive aquelas decorrentes da Licença de Instalação nº 1.208/2018. Eis a parte acrescida: 
 "5.5 O cumprimento das condicionantes existentes de que trata a subcláusula 5.1.3 contempla inclusive toda e qualquer obrigação derivada do processo de licenciamento ambiental da pavimentação e das demais intervenções realizadas no Sistema Rodoviário pelo DNIT previamente à Data de Assunção.
5.5.1 A Concessionária sucederá o DNIT quanto ao processo de licenciamento ambiental existente, assumindo todas as condicionantes e quaisquer outras obrigações relativas ao Sistema Rodoviário, independentemente de pendências no seu cumprimento prévio pelo DNIT.
5.5.2 A Licença de Instalação nº 1.208/2018, emitida pelo Ibama, assim como as demais licenças e autorizações ambientais existentes relativas ao Sistema Rodoviário deverão ser transferidas do DNIT para a Concessionária nos termos e prazos da subcláusula 5.2, assumindo todas as obrigações decorrentes. 
5.5.3 Todos os dispêndios relativos ao cumprimento das condicionantes ambientais existentes quando da Data de Assunção passarão a ser de responsabilidade da Concessionária, por sua conta e risco, não ensejando qualquer recomposição do equilíbrio econômico-financeiro do Contrato.
5.5.4 A Concessionária deverá cumprir as condicionantes conforme definido no processo de licenciamento ambiental e decisões judiciais relacionadas, inclusive por meio de obrigações de fazer ou de pagar.
5.5.5 A Concessionária ficará responsável inclusive por eventuais dispêndios adicionais que possam ser exigidos em função de renovações ou da alteração das condicionantes constantes das licenças e autorizações ambientais existentes."
11.	Reputando insuficientes as providências adotadas pelo poder concedente e pelo Tribunal, o MPTCU embargou a minha decisão monocrática, oportunidade em que reiterou a necessidade de suspensão do certame. 
12.	No entender do Parquet, persistiriam as seguintes omissões, contradições e obscuridades: i) falta de inserção do Plano Básico Ambiental e seus componentes no contrato; ii) indevida imputação ao poder concedente dos custos relacionados às licenças em terras indígenas; iii) precariedade dos parâmetros de desempenho dos acessos às terras indígenas; iv) necessidade de inclusão no Sistema Nacional de Viação dos acessos viários tratados nas condicionantes ambientais. Pede, também, a devolução de prazo aos licitantes, dada a alteração da minuta contratual (art. 21, § 4º, da Lei 8.666/1993: "Qualquer modificação no edital exige divulgação pela mesma forma que se deu o texto original, reabrindo-se o prazo inicialmente estabelecido, exceto quando, inquestionavelmente, a alteração não afetar a formulação das propostas") . 
13.	Ao referendar a cautelar (Acórdão 1622/2021-TCU-Plenário, de 7/7/2021) , ciente da oposição dos aclaratórios, expus no voto que não vislumbrava, por ora, a fumaça do bom direito, razão pela qual entendi que não seria o caso de suspender o andamento do certame.
14.	A sessão pública do leilão foi realizada no dia 8/7/2021, oportunidade em que compareceu apenas o Consórcio Via Brasil BR-163, formado pelas empresas Conasa infraestrutura SA, Zeta Infraestrutura SA, Construtora Rocha Cavalcante Ltda., Engenharia de Materiais Ltda. e M4 Investimentos e Participações Ltda. O consórcio ofertou um deságio de 8,09% sobre o valor da tarifa básica de pedágio a ser cobrada dos usuários do sistema rodoviário (critério de julgamento: menor tarifa) . Em 15/7/2021, houve a confirmação do vencedor do certame. A homologação ocorreu por meio da Deliberação nº 319, de 22/9/2021, da Diretoria Colegiada da ANTT. A assinatura do contrato deve ocorrer até o final deste trimestre, conforme previsão informada pela agência reguladora. 
II - Da análise da representação e dos embargos de declaração
15.	A SeinfraRodoviaAviação analisou todas as questões apresentadas pelo Ministério Público junto ao TCU e propôs considerar o recurso prejudicado por perda de objeto, tendo em vista a conclusão do certame. Todavia, por força do princípio da eventualidade, os pontos suscitados foram analisados, não tendo a unidade técnica identificado a necessidade de adoção de providências.  
16.	Manifesto-me de acordo com a essência das análises realizadas, cujos fundamentos incorporo como razões de decidir. Divirjo apenas em relação ao motivo para considerar prejudicado o recurso. Sou contrário à posição da unidade técnica, pois, em tese, a Corte de Contas poderia determinar a anulação de atos considerados ilegais, retornando o certame para a fase imediatamente anterior. 
17.	Por outro lado, a presente representação está pronta para ser julgada no mérito, análise que abarcará todos os pontos suscitados pelo Ministério Público junto ao TCU nos embargos de declaração.
18.	Como expus no Acórdão 1622/2021-TCU-Plenário, julgo que a principal questão mencionada pelo MPTCU diz respeito à possível obscuridade acerca dos efeitos da divulgação dos Comunicados Relevantes nº 6/2021, de 29/6/2021, e nº 7/2021, de 1º/7/2021, que trouxeram esclarecimentos acerca da responsabilidade da futura concessionária quanto ao cumprimento das condicionantes ambientais já existentes. No entender do Ministério Público junto ao TCU, houve uma retificação do edital, o que imporia a devolução de prazo aos licitantes para que pudessem apresentar suas propostas, nos termos do art. 21, § 4º, da Lei 8.666/1993, in verbis:
"Art. 21.  Os avisos contendo os resumos dos editais das concorrências, das tomadas de preços, dos concursos e dos leilões, embora realizados no local da repartição interessada, deverão ser publicados com antecedência, no mínimo, por uma vez:
 (...) 
§ 4º Qualquer modificação no edital exige divulgação pela mesma forma que se deu o texto original, reabrindo-se o prazo inicialmente estabelecido, exceto quando, inquestionavelmente, a alteração não afetar a formulação das propostas."
19.	A preocupação do Parquet é legítima e relevante, pois envolve obrigações ambientais já existentes da ordem de R$ 354 milhões, que foram impostas pelo Ibama na Licença de Instalação 1.208/2018 como contrapartida às obras até então executadas pelo DNIT. Contudo, invocando as vênias de estilo, faço uma leitura diferente da realizada pelo órgão ministerial. 
20.	Os comunicados relevantes visaram a esclarecer uma condição já estabelecida na minuta do contrato (cláusula 5.1.3) , qual seja, a de que caberá à concessionária o cumprimento de todas as condicionantes atuais e futuras, assumindo o ônus financeiro dessas intervenções. Eis o teor dessa previsão contratual (que já constava na versão analisada pelo Tribunal no TC Processo 018.901/2020-4 e, também, na publicação inicial do instrumento convocatório) :
	"5.1 A Concessionária deverá: [...]
	5.1.3 cumprir as condicionantes já existentes, ou que vierem a ser exigidas pelos órgãos responsáveis, e arcar com a integralidade dos custos delas decorrentes, ainda que a licença seja obtida ou tenha sido solicitada por terceiros ou pelo Poder Concedente; ..."
21.	Além de ter por propósito explicitar a distribuição de riscos já pensada desde o início, ou seja, faço uma leitura de que não houve a intenção de modificar materialmente as regras durante o andamento do certame, é preciso rememorar que ao menos o Comunicado Relevante nº 6 decorreu, em parte, dos pedidos de esclarecimentos de uma interessada no leilão. Exatamente por isso, invoco um entendimento já consolidado na doutrina segundo o qual os pedidos de esclarecimento integram o edital e visam tão somente a aclarar um ponto obscuro.
22.	Portanto, a meu ver não foram impostas novas obrigações à futura concessionária, nem houve alteração de riscos, de modo que os Comunicados Relevantes nº 6 e 7, bem como a inserção da cláusula 5.5 e subsequentes, não afetaram a formulação das propostas. Dito de outro modo, houve apenas o esclarecimento de uma regra já prevista no edital. Aplica-se ao caso a parte final do § 4º do art. 21 da Lei 8.666/1993 ("[...] exceto quando, inquestionavelmente, a alteração não afetar a formulação das propostas") . 
23.	Passando aos outros pontos da representação e dos embargos, é preciso, antes de mais nada, entender o que vem a ser o Plano Básico Ambiental (PBA) . Conforme definição constante em publicação do próprio Instituto Brasileiro do Meio Ambiente e dos Recursos Naturais Renováveis (Ibama) , disponível em: http://www.ibama.gov.br/images/laf/Estrutura_PGA_Ibama-LAF.pdf, data de consulta: 26/1/2022, trata-se de um documento técnico solicitado no licenciamento ambiental, utilizado para nortear a etapa de acompanhamento da Avaliação de Impacto Ambiental (AIA) de atividades ou de empreendimentos. 
24.	No caso concreto, a Licença de Instalação 1.208/2018, emitida pelo Ibama, contemplou, como condicionante ambiental à licença de operação, a necessidade de cumprimento de um plano básico ambiental, no qual está prevista a execução de um programa de apoio às comunidades indígenas (manutenção e recuperação de pistas de pouso; implantação, manutenção e realização de melhorias em pontes e vias de acesso; construção e adequação de casas de saúde, de artesanato e de cultura; dentre outras ações) . Ou seja, ao explicitar que a concessionária deverá cumprir as condicionantes atuais e futuras conforme definido no processo de licenciamento ambiental (cláusulas 5.5.4 e 5.5.5) , entendo como obrigatória a observância do PBA e de seus componentes. 
25.	Dito de outro modo, os componentes indígenas integram o Plano Básico Ambiental, sendo este parte integrante da licença ambiental. Logo, deduzo que a continuidade do PBA e das demais condicionantes está inserida, de forma inequívoca, nas obrigações da futura concessionária.
26.	Exatamente por isso, com as vênias de estilo, não se mostra razoável paralisar o certame e eventualmente determinar a reabertura do leilão porque faltaria a inserção em cláusulas contratuais do termo "plano básico ambiental" ou dos seus componentes. Trata-se de informação implícita, mas, a meu ver, inequívoca.
27.	Para o Ministério Público junto ao TCU, as supervenientes alterações no Edital 2/2021 e seus anexos alocaram ao poder concedente os custos relacionados ao atendimento das condicionantes referentes a terras indígenas para obras que já estão previstas no programa de exploração da rodovia, caso dos acessos portuários de Miritituba, Itapacurá e Santarenzinho. 
28.	Com as vênias de estilo, não me parece o caso. Deve-se distinguir a obrigação de cumprir as condicionantes atinentes às terras indígenas - encargo do futuro concessionário, conforme já mencionado neste voto - dos riscos atinentes às mudanças nos licenciamentos. Estes (os riscos) pertencem ao poder concedente, como pode ser visto na cláusula 19.2.8, verbis:
"19.2 O Poder Concedente é responsável pelos seguintes riscos relacionados à Concessão, observando-se o disposto na subcláusula 20.5.4 (v) : (...) 
19.2.8 investimentos e custos relacionados ao atendimento de condicionantes referentes a terras indígenas, comunidades quilombolas e sítios arqueológicos, necessárias à obtenção de licenças relativas aos acessos portuários de Miritituba, Itapacurá e Santarenzinho e das autorizações ambientais decorrentes;"  (Grifou-se) 
29.	As obrigações continuam sendo da futura concessionária. Entretanto, caso haja uma mudança que impacte no valor estimado das intervenções, a contratada passa a fazer jus a reequilíbrios financeiros, pois o risco é do poder concedente. A justificativa dada pela ANTT para atribuir-se esse risco seria que tais acessos não estão licenciados, de modo que não são conhecidas as condicionantes - haveria uma limitação de difícil precificação por parte do parceiro privado. Coube aqui a máxima segundo a qual a alocação de riscos deve ser feita de modo a observar aquele que tem melhor aptidão para lidar com ele. 
30.	O argumento é consistente e merece ser acolhido. Além do mais, como sempre defendo, não cabe ao TCU substituir-se ao regulador e impor uma distribuição de riscos que lhe pareça mais adequada, mas apenas verificar se a escolha feita está justificada. 
31.	O Parquet também questionou a precariedade dos parâmetros de desempenho estipulados para os acessos dos indígenas às rodovias e aos centros de saúde. Sobre a questão, observo que a ANTT estabeleceu condições mínimas de trafegabilidade ao informar, no Comunicado Relevante nº 5/2021, que serão considerados trafegáveis aqueles trechos em que não haja atoleiros, inundações ou interrupções da plataforma impeditivas de seguir viagem. Para o órgão ministerial, esses acessos demandariam parâmetros de desempenho adequados, suficientes e explícitos, tais como os associados às vias concedidas.
32.	A implantação, a manutenção e a realização de melhorias em vias de acesso consistem em obrigações impostas pelos órgãos ambientais/indígenas como condicionantes às licenças emitidas. Portanto, cabe primordialmente à Funai e aos órgãos ambientais estipularem os critérios que reputarem convenientes. 
33.	Não me parece adequado querer impor, de forma apriorística, um padrão de trafegabilidade superior. E aqui exponho alguns motivos para tanto, a saber: i) soluções pré-determinadas impedem que as particularidades de cada acesso sejam avaliadas pelos órgãos competentes; ii) faltam informações, ao menos neste momento, sobre as características dos 472 km de acessos a serem implantados e/ou mantidos nas oito comunidades indígenas atendidas (alguns povoados podem ser nômades, por exemplo) , não justificando tamanho investimento e havendo risco de subutilização; e iii) padrões semelhantes aos estipulados para as vias concedidas demandam um dispêndio financeiro maior, o que poderia ter reflexo na tarifa básica do pedágio.
34.	Por essas razões, em consonância com o pronunciamento da unidade técnica, não vislumbro a necessidade de adoção de quaisquer providências quanto a esse ponto. 
35.	Por último, o MPTCU entende que o Tribunal deveria recomendar ao Ministério da Infraestrutura que avalie a possibilidade de inclusão no Sistema Nacional de Viação (SNV) dos acessos viários tratados nas condicionantes ambientais. Com as vênias de estilo, não me parece adequada a sugestão, pois, além de faltarem informações sobre as características dessas vias (importância, grau de utilização, dentre outras) , a inserção no SNV depende do atendimento aos requisitos previstos no Decreto 5.621/2005, a saber: o trecho deve ter uma extensão máxima, não pode haver, em regra, redundância e há necessidade de estudo técnico detalhado que justifique a medida. Eis o teor da norma:
"Art. 1º A construção, pavimentação, ampliação de capacidade e recuperação de acessos às rodovias integrantes do Plano Nacional de Viação serão autorizadas mediante portaria específica do Diretor-Geral do Departamento Nacional de Infra-Estrutura de Transportes - DNIT, observadas as seguintes condições, entre outras estabelecidas por Resolução do Conselho de Administração do DNIT:
I - ficar compreendido entre uma rodovia federal e o limite do perímetro urbano de um município, desde que não exceda a extensão de 5 km;
II - corresponder a um único acesso de rodovia federal ao município; e
III - estar respaldado em estudo técnico detalhado, elaborado pelo órgão competente, que justifique a viabilidade do empreendimento.
Parágrafo único. As condições previstas nos incisos I e II não se aplicam aos acessos a parques nacionais, áreas de proteção ambiental, áreas indígenas, e áreas de segurança nacional, bem como a portos e terminais relevantes do ponto de vista da demanda, que poderão atingir a extensão máxima de 8,5 km."
36.	Além disso, ao incorporar os acessos ao SNV, o poder público assumirá futuras obrigações orçamentárias e financeiras. Ao final da concessão - que, rememoro, encerrar-se-á em apenas 10 anos -, o Governo Federal será o responsável pela operação e pela manutenção das vias e, eventualmente, poderá incorrer em custos com a desapropriação das áreas que compõem os eixos e as faixas de domínio das estradas (quando os traçados adentrarem em propriedades particulares) . 
37.	Na ausência de informações mais detalhadas acerca desses 472 km de acessos, julgo que não se faz conveniente, neste momento, expedir a recomendação sugerida pelo MPTCU.
38.	Ante o exposto, voto por que o Tribunal adote a deliberação que ora submeto a este Colegiado. 
TCU, Sala das Sessões, em 9 de fevereiro de 2022.
BENJAMIN ZYMLER 
Relator